臺灣高等法院高雄分院刑事判決　　　　　九十三年度上易字第一五八號
　　上　訴　人
　　即　自訴人　正昇貿易有限公司
　　代　表　人　甲○○
　　上　訴　人
　　即　自訴人　崧夏工程有限公司
　　代　表　人　丙○○
　　被　　　告　丁○○
　　選任辯護人　林伯祥律師
　　被　　　告　乙○○
右上訴人等因被告等詐欺案件，不服臺灣高雄地方法院九十二年度自字第三六號中華
民國九十三年二月廿七日第一審判決，提起上訴，本院判決如左：
      主      文
上訴駁回。
      理      由
一、自訴意旨略以：民國九十年十月間，被告丁○○明知財務困難，乃藉標得『高雄
    港務局一一二號碼頭新建工程』（下稱系爭工程），指派被告乙○○（原名郭居
    琦，九十一年三月十四日更名為乙○○）以兆陽營造工程有限公司（下稱兆陽公
    司）名義，分別向自訴人正昇貿易有限公司（下稱正昇公司）承購外牆用馬賽克
    磁磚及向自訴人崧夏工程有限公司（下稱崧夏公司）承購鋼瓦，並訂立契約，詳
    載付款、請款方式，且均向自訴人公司佯稱：交貨完成後次月，絕對可以請款等
    語。自訴人公司信以為真，乃將貨物運至被告指定地點即高雄市旗津區○○○路
    六九號，計正昇公司應領貨款為七十六萬五千七百零六元，崧夏公司應領貨款則
    為四十一萬五千二百零九元，詎待自訴人公司前往請款，被告等均置之不理，避
    不見面，始悉受騙，因認被告等有共犯刑法第三百三十九條第一項之詐欺罪嫌。
二、按犯罪事實應依證據認定之，無證據不得認定其犯罪事實；又不能證明被告犯罪
    ，應諭知無罪之判決，刑事訴訟法第一百五十四條第二項及第三百零一條第一項
    前段分別定有明文。另按刑事訴訟法上所謂認定犯罪事實之證據，係指足以認定
    被告確有犯罪行為之積極證據而言，如未能發現相當證據或證據不足以證明，自
    不能以推測或擬制之方法，以為裁判基礎，最高法院二十九年上字第三一○五號
    及四十年台上字第八十六號分別著有判例；而認定不利於被告之事實，須依積極
    證據，苟積極證據不足為不利被告之認定時，即應為有利於被告之認定，更不必
    有何有利之證據，亦有最高法院三十年上字第八一六號判例可資參照。若證據資
    料在經驗科學上或論理法則上尚有對被告較為有利之存疑，而無從依其他客觀方
    法排除此項合理之可疑，即不得以此資料作為斷罪之基礎，且刑事訴訟制度受『
    倘有懷疑，則從被告之利益為解釋』、『被告應被推定為無罪』之原則所支配，
    故得為訴訟上之證明者，無論為直接或間接證據，須客觀上於一般人均不致有所
    懷疑而達於確信之程度者，始可據為有罪之認定，倘其證明尚未達於『確信』之
    程度，而有合理可疑存在時，即難據以為被告不利認定，換言之，在法律判斷上
    ，即不能為被告有罪之認定。再者，刑法第三百三十九條第一項詐欺罪之成立，
    以意圖為自己或第三人不法所有，以詐術使人將本人或第三人之物交付為要件，
    所謂以詐術使人交付，必須被詐欺人因其詐術而陷於錯誤，若其所用方法，不能
    認為詐術，亦不致使人陷於錯誤，即不構成該罪。（最高法院四十六年台上字第
    二六○號判例參照）。至於債務人於債之關係成立後，如有未依債之本旨履行民
    事債務之情形，在一般社會經驗上可能之原因甚多，縱令是出於惡意不為履行，
    苟無足以證明其在債之關係發生時，自始即具有不法所有意圖之積極證據，亦僅
    能令負民事之遲延給付責任，尚不得據此債信違反之客觀事態，而推定債務人原
    有詐欺之犯意。
三、自訴人公司認被告共犯詐欺罪嫌，無非係以：被告明知兆陽公司財務陷入困難，
    仍分別向自訴人公司訂貨，嗣又未依約履行給付義務，資為論罪依據。訊據被告
    均堅決否認有何上開犯行。被告丁○○辯稱：系爭工程係向台強營造工程有限公
    司（下稱台強公司）借牌，並委任被告乙○○在工地現場處理，當時被告乙○○
    係以台強公司名義與自訴人公司簽約，九十年十月中旬，伊與台強公司發生糾紛
    ，乃達成協議，協議後領到之工程款，先交由律師核算，扣除應給付予下游廠商
    之款項（含協議前積欠之工程款），餘款由其領回，嗣協議後第二期工程款計五
    百九十餘萬部分，伊領走三百十四萬餘元，餘額應由台強公司給付予自訴人公司
    等廠商，但台強公司未履行協議，伊就終止合約，並無詐欺等語；至被告乙○○
    則以：伊受僱於被告丁○○，被告丁○○雖授權其與下包廠商簽約，但不過問請
    款之事，決標金額由被告丁○○決定，嗣被告丁○○付款不正常，台強公司就出
    面，希望以兆陽公司名義簽約，故與自訴人公司換約等語置辯。經查：
  (一)台強公司於八十九年十二月三十日與高雄港務局簽立工程採購契約，承攬系爭工
    程（工程總額一千六百三十一萬），而台強公司得標後，復以同一價格，將該工
    程轉由兆陽公司（原公司負責人為被告乙○○，嗣於八十七年一月轉讓被告丁○
    ○，但未辦理變更，故簽約當時兆陽公司法定代理人仍為被告乙○○。至台強公
    司部分，則由當時公司法定代理人何保良代表訂約）施作。又工程施作期間，被
    告乙○○先以台強公司名義，分別於九十年十月九日、九十年十月十八日，與自
    訴人崧夏公司、自訴人正昇公司訂立工程採購契約，各訂購鋼瓦、磁磚等物；嗣
    被告乙○○復以兆陽公司名義，與自訴人崧夏公司、正昇公司換約（契約日期記
    載九十年十月九日、九十年十一月二日）。另送貨後，自訴人正昇公司應領貨款
    為七十六萬五千七百零六元（含稅），而自訴人崧夏公司應領貨款則為四十一萬
    五千二百零九元（含稅）等情。業據被告乙○○自承在卷（詳原審九十二年七月
    二十一日訊問筆錄），核與自訴人公司法定代理人甲○○、潘啟辰指訴相符（詳
    原審九十二年三月七日、九十二年七月二十一日訊問筆錄），並有原審函調系爭
    工程採購契約書、協議書【詳原審九十一年度自字第二七號（該案為自訴人台強
    公司自訴被告丁○○涉犯偽造文書等罪嫌，經原審判決無罪，上訴後，經本院於
    九十二年十二月五日以九十二年度上訴字第一六五七號判決駁回上訴）案卷(一)第
    四二頁】、切結書（詳前案卷(一)第一○一頁）、自訴人公司提出之資料（即契約
    書、送貨單、磁磚數量明細表、收款單、請款明細表、發票）及被告庭呈契約書
    可參，是此部分之事實，堪以認定。
  (二)被告乙○○雖自陳：九十年九月、十月間，兆陽公司發生財務困難（詳原審九十
    二年三月七日訊問筆錄第六頁，被告乙○○誤為八十九年九月、十月）；且九十
    年十月間，就系爭工程款部分，被告與下包廠商發生糾紛，臺強公司、兆陽公司
    與高奇工程行等十二家下游廠商（不含自訴人公司），乃於九十年十月二十二日
    ，在工地召開協調會，討論工程款事宜等情，亦有會議記錄附原審九十一年度自
    字第二七號案卷可參。顯見被告乙○○或以台強公司名義、或以兆陽公司名義，
    與自訴人公司訂約前後，兆陽公司確有財務問題。但財務困難與詐欺罪成立並無
    絕對關係，仍應視當時被告主觀犯意，並參酌客觀環境，以資審認。爰審酌：
  系爭工程總價為一千六百三十一萬元，自開工日起，每月中旬或月底，估驗計價
    撥付估驗款一次（詳系爭工程採購契約書第五條(二)之１），因系爭工程施工期間
    係自九十年三月起至九十一年四月間止之事實，業據被告乙○○自陳明確（詳原
    審九十二年三月七日訊問筆錄第六頁），若以月數與工程款總額比例計算，是兆
    陽公司每月平均至少有一百餘萬元之收入，足可支付自訴人公司工程款總額，是
    兆陽公司雖已財務困難，但就預期週轉利益而言；並參以證人單文程律師於原審
    證陳：應得系爭工程款與應給付下游廠商工程款，應可平衡等語（詳原審九十三
    年二月十九日審判筆錄），亦徵被告丁○○預期可得之工程款，已可支付廠商欠
    款，無法因此推認被告有施用詐術，致自訴人公司陷於錯誤而簽約之情事。
  又被告與高奇工程行等十二家下游廠商（不含自訴人公司）發生工程款糾紛後，
    於九十年十二月二十四日，被告以代理人之身分，代表兆陽公司與台強公司簽訂
    協議書，約定內容略以：(1)以簽立本協議書為基準日前乙方（即兆陽公司）於本
    工程所衍生出應付工程工程款，應由乙方全權負責清償，與甲方（即台強公司）
    無涉；(2)本工程原由甲方與高雄港務局簽約承攬，故其向高雄港務局所請領之工
    程款，均需由甲方出示請款資料方能所請，故甲方應另開立一帳戶（臺灣銀行博
    愛分行，帳號000000000000號），於爾後所請得之工程款存入本帳
    戶內，不得借故它用；(3)右款所開之帳戶內存款，應先扣除乙方向甲方之應付款
    及用於給付先前乙方所積欠第三人等之工程款後，餘款無條件交付乙方，有協議
    書可參（詳原審九十一年度自字第二七號案卷(一)第六頁至八頁）。顯見兆陽公司
    縱有財務困難、工程款糾紛情事，但仍願以待領之工程款支付下游廠商，且確曾
    給付。依卷附之原審九十一年度自字第二七號案卷(一)第四二頁所附之前開臺灣銀
    行帳戶存簿資料觀之，該工程款專用帳戶，協議後，九十年十一月二十七日有一
    筆一百二十二萬餘元存入，當時曾依協議處理等情，亦據證人單文程於原審證實
    無誤（見原審九十三年二月十九日審判筆錄），是難謂被告等有不法所有之詐欺
    意圖。
  另上開協議書簽訂之後，高雄港務局於九十年十二月三十日給付工程款五百九十
    萬五千八百九十九元後，該款項乃於九十年十二月三十一日存入約定之臺灣銀行
    博愛分行專戶內，經協議後，其中三百十四萬三千八百二十四元，由被告丁○○
    領取之事實，業據被告丁○○、郭居居奇自承在卷（詳原審九十二年九月十八日
    準備程序筆錄、九十三年二月九日審判筆錄），核與證人何保良、單文程於原審
    證陳相符（詳原審九十二年七月二十一日訊問筆錄、九十三年二月九日審判筆錄
    ）。而上開三百十四萬三千八百二十四元工程款應由何人領取，被告丁○○於原
    審供稱：該三百十四萬餘元，係扣除應給付予下游廠商工程款後，其應得之款項
    等語（見原審卷第一０七頁），證人單文程、何保良於原審證述：該三百十四萬
    餘元，係被告丁○○應給付予下游廠商之工程款等語（見原審卷第七十七頁、第
    一五四頁），顯見台強公司、兆陽公司就該三百十四萬餘元之用途存有爭議。又
    縱證人何保良、單文程所言屬實，該三百十四萬元應由被告丁○○直接給付下游
    廠商，但原審九十一年度自字第二七號案件中，該案自訴代理人單文程律師曾於
    九十二年二月十七日具狀（自訴理由狀）陳明：『被告堅持宏裕混凝土有限公司
    、振農水泥製品（股）公司、正鋼鐵材行、伸益工程有限公司等幾家下包廠商之
    工程款由其負責分配（同證物一），而要求領取三百十四萬三千八百二十四元』
    （詳該案卷(一)第三二六頁倒數第二行），然該證物一資料，係指前開九十年十月
    二十二日工地會議記錄，下游廠商係高奇工程行等十二家下游廠商（詳該案卷(一)
    第三百三十五頁，為九十年十月二十四日協議書附件），並不包含自訴人公司，
    則該五百九十餘萬元，扣除被告丁○○已領取之三百十四萬餘元，餘額似應由台
    強公司給付予前開高奇工程行等十二家下游廠商以外之廠商（含自訴人公司）。
    職此之故，由於台強公司、兆陽公司就前開專戶用款存有爭議，在爭議未解決下
    ，被告丁○○主觀上認該款項為其所有，而不願支付予自訴人公司，係基於自身
    權利之維護，尚難認其主觀上有不法所有之意圖。再者，台強公司曾以前開餘額
    ，給付自訴人正昇公司、崧夏公司各三十八萬二千八百五十元、一萬一千元等情
    ，業據證人單文程於原審證述明確（詳原審九十三年二月十九日審判筆錄），並
    有該自訴理由狀、給付明細可參（均詳原審九十一年度自字第二七號案卷(一)第三
    二八頁第三行以下、第三百四十二頁），亦徵自訴人公司並非分文未得，被告丁
    ○○並無逃避債務之意思。據上以觀，被告等主觀上尚無為自己不法所有之意圖
    ，在客觀上亦無施用詐術之情事甚明。
四、綜上所述，被告等所辯各情，尚堪採信，此外，又查無其他確切之證據足證被告
    等有自訴人所指之犯行，依前開判例之意旨，應認不能證明被告等犯罪，則原審
    所為被告等無罪之諭知，尚無不當，自訴人上訴意旨，仍執：被告等人明知兆陽
    公司財務已陷於困難，仍分別向自訴人公司訂貨，事後又未依約給付貨款，顯有
    詐欺之故意等詞，指摘原判決不當，經核難認有理由，應予駁回。
據上論斷，應依刑事訴訟法第三百六十八條，判決如主文。
中    華    民    國     九十三     年       七       月     二十九     日
                              臺灣高等法院高雄分院刑事第三庭
                                  審判長法官  周賢銳
                                        法官  曾玉英
                                        法官  謝宏宗
右正本證明與原本無異。
不得上訴。
                                      書記官  賴梅琴
中    華    民    國     九十三     年       七       月      三十      日
                                                                  Ａ
